【裁判字號】    99,家訴,173
【裁判日期】    991025
【裁判案由】    確認婚姻無效
【裁判全文】
臺灣桃園地方法院民事判決             99年度家訴字第173號
原      告  甲○○
訴訟代理人  葉智幄律師
            劉佳強律師
被      告  乙○○
上列當事人間請求確認婚姻無效事件，本院於中華民國99年10月
11日言詞辯論終結，判決如下：
    主  文
確認原告於民國95年05月03日與被告間所為結婚登記之婚姻無效
。
訴訟費用由被告負擔。
    事實及理由
一、原告起訴主張略以：
    (1)、兩造原於民國82年12月25日結婚，民國93年2 月13日離
        婚，嗣兩造因感念小孩而破鏡重合，遂於民國95年5 月
        3 目赴書局購買空白結婚證書，並自行填寫兩造於該日
        下午6 時在自家舉行結婚典禮之內容，與經證婚人『林
        偉仁』、『張盈臻』蓋用印章後，於同年月8 日持至戶
        政事務所辦理結婚登記，然兩造實無舉行結婚之公開儀
        式，結婚證書上所載兩造於民國95年5 月3 日下午6 時
        在自家舉行結婚典禮亦並非事實。
    (2)、按確認法律關係之訴，非原告有即受確認判決之法律上
        利益者，不得提起之，確認證書真偽或為法律關係之基
        礎事實存否之訴，亦同；前項確認法律關係基礎事實存
        否之訴，以原告不能提起他訴訟者為限，民事訴訟法第
        247 條定有明文。經查本件原告主張兩造婚姻無效，若
        原告主張屬實，則因戶籍法推定兩造間有婚姻關係致原
        告私權有受侵害之危險，此項法律關係發生之基礎事實
        所生不妥之狀態，自得以確認判決方式除去，是以原告
        提起本件確認兩造間婚姻關係無效之訴，有即受確認判
        決之法律上利益。
    (3)、按結婚，應有公開儀式及二人以上之證人。且經依戶籍
        法為結婚之登記者，推定其已結婚，修正前民法第 982
        條定有明文。我國民法親屬編修正前不採結婚登記主義
        ，故兩造婚姻是否合法成立，仍應以結婚有無公開儀式
        及二人以上之證人為斷，至於書立結婚證書及辦理戶籍
        登記，均非結婚之要件。而所謂結婚應有公開儀式，係
        指結婚當事人應行定式之禮儀，使不特定人得以共見共
        聞，認識其為結婚為已足，最高法院51年台上字第 551
        號著有判例。苟結婚不具備同法修正前第982 條之方式
        者，其結婚即為無效，修正前民法第988 條第1 款亦定
        有明文。
    (4)、兩造於民國93年2 月13日離婚後，再於民國95年5 月 8
        日逕行辦理兩造又於民國95年5 月3 日再為結婚之結婚
        登記，但兩造於民國95年5 月3 日之婚姻因無公開儀式
        及二人以上之證人，不具備修正前民法第982 條之要件
        ，兩造之該再婚即因不具備公開儀式之方式而無效。爰
        提出戶籍謄本、離婚協議書、結婚證書等影本各一份為
        證，依民事訴訟法第247 條、修正前民法第982 條、第
        988 條第1 款等規定，提起本訴，並聲明：請求確認兩
        造婚姻無效。
二、被告抗辯（陳述）略以：
    (1)、兩造之再結婚確實沒有公開儀式，對於原告之請求沒有
        意見。原告沉迷酒色，有時甚至幾天不回家，二人曾於
        今年三、四月間簽了第二次離婚協議書，簽了之後，原
        告不履行該協議內容，才又提起確認再婚無效之訴訟。
    (2)、提出第二次離婚協議書影本一份為證。
三、得心證之理由：
    (1)、按民事訴訟法第568 條第1 項所定婚姻無效之訴與確認
        婚姻成立或不成立之訴，兩者不同。所謂確認婚姻不成
        立之訴，係主張無結婚之事實而有婚姻之形式，至於婚
        姻無效之訴，則係主張有結婚之事實而其結婚行為無效
        而言（最高法院86年度台上字第483號判決意旨參照）
        。本件原告主張兩造有再為結婚以及夫妻共同生活之事
        實，但未依民法第982 條第1 項之規定舉行公開儀式，
        依照最高法院上揭之判決意旨，為婚姻無效之問題，應
        認係屬於民事訴訟法第568 條第1 項確認婚姻無效之訴
        ，先予敘明。
    (2)、再按結婚應有公開之儀式及二人以上之證人；又結婚有
        違反第982 條第1 項之方式者，無效，修正前民法第98
        2 條、第988 條第1 款定有明文（按於民國96年5 月23
        日修正；於民國97年5 月23日生效）。而本件兩造之再
        為結婚係發生於該修正前之民國95年5 月3 日，依修正
        親屬法施行法第1 條規定，其結婚之要件與效力自仍應
        適用修正前之上揭規定。又上揭所謂結婚應有公開儀式
        ，係指結婚當事人應行定式之禮儀，使不特定人得以共
        聞共見，認識其等為結婚為已足，最高法院51年台上字
        第551 號著有判例。
    (3)、本件原告主張渠固曾持兩造書立之結婚證書至戶政機關
        辦理兩造於民國95年5 月3 日再為結婚之結婚登記，然
        兩造並未舉行任何公開儀式等事實，業據原告提出戶籍
        謄本、離婚協議書、結婚證書等影本各一份為證，且為
        被告所自陳【被告稱：（按問：被告〈對原告之請求〉
        有何答辯？）我沒有意見」、「（按問：兩造離婚後再
        結婚，是否有公開儀式？）沒有」（參見本院民國99年
        10月11日言詞辯論筆錄）】。依上列證據，堪信原告之
        主張為真實。
    (4)、承上，兩造間既於民國95年5 月3 日有再結為夫妻並繼
        續過著夫妻婚姻生活之事實，只因未舉行公開之結婚禮
        儀，無法使不特定人得以共聞共見知悉其為結婚，而有
        法定婚姻無效之原因，揆諸上揭說明，兩造於民國95年
        5 月3 日再為之結婚自屬無效。且兩造間因戶籍資料上
        登記之婚姻關係仍存在，致原告有被認定為被告配偶之
        危險，堪認原告有即受確認判決之法律上利益。從而，
        原告訴請確認兩造間婚姻關係不成立，即屬正當，依法
        應予准許。
四、據上論結：本件原告之訴為有理由，依民事訴訟法第78條，
    判決如主文。
中    華    民    國    99    年    10    月    25    日
                        家事法庭法  官  鄭新後
上列正本證明與原本無異。
如對本判決不服，應於本判決送達後20日向本院提出上訴狀（須
按對造人數提出繕本並繳納第2 審裁判費），上訴於台灣高等法
院。
如委任律師提起上訴者，應一併繳納上訴審裁判費。
中    華    民    國    99    年    10    月    25    日
                                書記官  許家齡

司法院資訊處製作；財團法人民間司法改革基金會備份。
